ACORDAO-COMPLETO-2389955

ACÓRDÃO 443/2020 ATA 6/2020 - PLENÁRIO

VISTO, relatado e discutido este processo de consulta formulada pelo então ministro de Estado Chefe da Casa Civil da Presidência da República substituto acerca da incidência dos procedimentos previstos na Instrução Normativa-TCU 81/2018 às licitações dos ativos minerários de titularidade de empresas estatais federais qualificados no Programa de Parceria de Investimento (PPI) .
ACORDAM os ministros do Tribunal de Contas da União, reunidos em sessão do Plenário, ante as razões expostas pela relatora, e com fundamento no art. 1°, inciso XVII, da Lei 8.443/1992 c/c os arts. 264 e 265 do Regimento Interno, em:
9.1. conhecer da presente consulta e responder ao consulente que a alienação de direitos minerários de empresas estatais, mediante contratos de parceria para execução de empreendimentos públicos de infraestrutura qualificados no PPI, configura espécie de desestatização, nos termos da Lei 13.334/2016, e é, portanto, alcançada pelo rito de fiscalização previsto na IN-TCU 81/2018;
9.2. dar ciência desta decisão à Secretaria Especial do Programa de Parcerias de Investimentos (SPPI) ;
9.3. arquivar o processo.

Consulta acerca da incidência dos procedimentos previstos na Instrução Normativa-TCU 81/2018 às licitações dos ativos minerários de titularidade de empresas estatais federais, qualificados no Programa de Parceria de Investimento (PPI).

Casa Civil da Presidência da República.

3. Consulente: José Vicente Santini, então ministro de Estado Chefe da Casa Civil da Presidência da República substituto.

13.1. Ministros presentes: José Mucio Monteiro (Presidente), Benjamin Zymler, Augusto Nardes, Raimundo Carreiro, Ana Arraes (Relatora), Bruno Dantas e Vital do Rêgo.
13.2. Ministro-Substituto convocado: Augusto Sherman Cavalcanti.

ANA ARRAES

Trata-se de consulta formulada pelo então ministro de Estado Chefe da Casa Civil da Presidência da República substituto acerca da incidência dos procedimentos previstos na Instrução Normativa-TCU 81/2018 às licitações dos ativos minerários de titularidade de empresas estatais federais, qualificados no Programa de Parceria de Investimento (PPI) .
2.	A análise processual ocorreu a cargo da Secretaria de Infraestrutura Hídrica, de Comunicações e de Mineração (SeinfraCOM) , que aprovou a instrução de mérito inserta à peça 4, transcrita a seguir:
“INTRODUÇÃO
1. 	Cuidam os autos de consulta formulada pelo Ministro de Estado Chefe da Casa Civil da Presidência da República substituto, Sr. José Vicente Santini, acerca de incidência dos procedimentos previstos na Instrução Normativa-TCU 81/2018 aplicáveis às medidas de desestatização nas licitações dos ativos minerários de titularidade de empresas estatais federais que venham a ser qualificados no Programa de Parceria de Investimento (PPI) .
HISTÓRICO
2.  	O Decreto-Lei 764/1969 autorizou a constituição da Companhia de Pesquisa de Recursos Minerais (CPRM) , na forma de sociedade de economia mista, com o objetivo, dentre outros, de realizar pesquisa mineral com vistas a estimular o descobrimento de novos depósitos e a intensificação do aproveitamento dos recursos minerais e hídricos do País. 
3. 	De acordo com o art. 6º do referido normativo, a CPRM fica autorizada a realizar pesquisa mineral e ‘a negociar os resultados dos trabalhos de pesquisa realizados’, após a aprovação do respectivo relatório final de pesquisa pelo extinto Departamento Nacional de Produção Mineral (DNPM) , sucedido pela atual Agência Nacional de Mineração (ANM) . 
4. 	Na época da constituição da CPRM, o nível de investimentos privados em exploração mineral no Brasil era baixo e, dessa forma, as pesquisas minerais da CPRM objetivavam suplementar a ação dos agentes privados na prospecção do subsolo nacional e, com efeito, alavancar o descobrimento de novos depósitos e aumentar as reservas minerais nacionais.
5. 	Com a edição da Emenda Constitucional 6/1995, que permitiu a abertura do setor de mineração para o capital estrangeiro, verificou-se um substancial aumento dos investimentos privados em pesquisa mineral, não sendo mais essencial o desempenho dessa função pela CPRM. Além disso, a Lei 8.970, de 28 de dezembro de 1994, transformou a CPRM em empresa pública e alterou seus objetos sociais, de modo que a empresa passou a desempenhar principalmente a função de Serviço Geológico do Brasil e deixou de atuar na execução de pesquisas minerais propriamente ditas.
6. 	Até 1994, a CPRM desenvolveu diversos projetos de pesquisa mineral com vistas a identificar e quantificar novos depósitos no território brasileiro. Uma vez identificados e quantificados os depósitos minerais e aprovados os relatórios finais de pesquisa mineral pelo extinto DNPM, a CPRM promovia a negociação desses direitos minerários para que terceiros dessem prosseguimento à implantação dos empreendimentos mineiros, conforme determinava a legislação aplicável à época. 
7. 	Contudo, nem todos os projetos de pesquisa da CPRM foram negociados. A empresa ainda mantém, em seu ativo, parte expressiva dos projetos de pesquisa mineral desenvolvidos nessa época, especificamente cerca de 331 processos minerários, agrupados em 30 lotes.
8. 	Desses, quatro projetos da CPRM foram qualificados no PPI para terem seus direitos minerários negociados com privados, quais sejam: Carvão de Candiota (RS) , Fosfato de Miriri (PE PB) , Cobre de Bom Jardim (GO) e Polimetálicos de Palmeirópolis (TO) . Na 10ª Reunião do Conselho do PPI, ocorrida em 21/8/2019, foi decidido recomendar ao Presidente da República a qualificação do Projeto Caulim de Rio Capim (PA) , também da CPRM, no PPI.
9. 	O projeto de Polimetálicos de Palmeirópolis, localizado no estado do Tocantins (TC Processo 008.684/2018-9) , foi o primeiro oferecido à iniciativa privada e foi apreciado por este Tribunal ainda na vigência da Instrução Normativa-TCU 27/1998, que dispunha sobre a fiscalização pelo TCU dos processos de desestatização, substituída pela IN-TCU 81/2018, a partir de janeiro do corrente ano.
10. 	Os estudos que subsidiaram a licitação de Palmeirópolis, realizada em 21/10/2019, passaram pela análise deste Tribunal de Contas seguindo o rito aplicável às desestatizações e, por meio do Acórdão 1199/2019-TCU-Plenário, de 22/5/2019, considerou-se não haver óbices ao prosseguimento do certame.
EXAME DE ADMISSIBILIDADE
11. 	Conforme dispõe o art. 1º, inciso XVII, da Lei 8.443/1992, o Plenário do Tribunal decidirá sobre consultas quanto a dúvida suscitada na aplicação de dispositivos legais e regulamentares concernentes a matéria de sua competência, que lhe foram formuladas pelas autoridades competentes.
12. 	Nos termos do art. 264 do Regimento Interno do TCU (RITCU) , são legitimadas para consultar ao Tribunal as seguintes autoridades:
a)  Presidentes da República, do Senado Federal, da Câmara dos Deputados e do Supremo Tribunal Federal (STF) ;
b)  Procurador-geral da República;
c)  Advogado-Geral da União;
d)  Presidente de comissão do Congresso Nacional ou de suas casas;
e)  Presidentes de tribunais superiores; 
f)  Ministros de Estado ou autoridades do Poder Executivo federal de nível hierárquico equivalente; e 
g)  Comandantes das Forças Armadas.
13. 	Cumulativamente com os requisitos da legitimidade e da formalidade, as autoridades referidas nas alíneas ‘d’, ‘e’, ‘f’ e ‘g’, acima, deverão demonstrar a pertinência temática da consulta às respectivas áreas de atribuição das instituições que representam.
14. 	As consultas devem conter a indicação precisa do objeto, ser formuladas articuladamente e instruídas, sempre que possível, com parecer do órgão de assistência técnica ou jurídica da autoridade consulente.
15. 	Em que pese estar ausente parecer de órgão de assistência técnica ou jurídica da autoridade consulente, a consulta possui pertinência temática com área de atribuição da Casa Civil da Presidência da República, uma vez que a pasta ministerial é responsável pelo Programa de Parcerias de Investimentos.
16.	Nesses termos, a presente consulta deve ser conhecida, vez que formulada por autoridade que possui legitimidade para tanto (peça 2) , acerca da aplicabilidade, em tese, de dispositivos legais e regulamentares concernentes à matéria de competência deste Tribunal, de modo que se encontram satisfeitos os requisitos de admissibilidade previstos no art. 264, inciso VI, §§ 1º e 2º, do RITCU.
EXAME TÉCNICO
17.	A consulta trata de questionamento sobre o enquadramento das negociações de direitos minerários como desestatização e a consequente incidência da Instrução Normativa TCU 81/2018, que dispõe sobre a sistemática do Tribunal na fiscalização dos processos de desestatização.
18. 	O consulente aponta que, na época da elaboração da cessão dos direitos minerários de Polimetálicos de Palmeirópolis (TC Processo 008.684/2018-9) , o governo federal não tinha clareza se os projetos qualificados no PPI estariam enquadrados como desestatização e se, assim, atrairiam a incidência da IN-TCU 27/1998 (vigente à época) . Contudo, por prudência, decidiu encaminhar o citado projeto seguindo o rito desse normativo (peça 2, p. 4) .
19. 	É apresentado que a IN-TCU 81/2018, apesar de não conceituar expressamente desestatização, delimita seu campo de incidência no art. 1º, in verbis:
Ao Tribunal de Contas da União compete fiscalizar os processos de desestatização realizados pela Administração Pública Federal, compreendendo as privatizações de empresas, as concessões e permissões de serviço público, a contratação das Parcerias Público-Privadas (PPP) e as outorgas de atividades econômicas reservadas ou monopolizadas pelo Estado.
20. 	Portanto, segundo o consulente, o referido normativo deveria ser aplicado nas seguintes situações: (a) privatizações de empresas; (b) concessões e permissões de serviço público; (c) contratação das Parcerias Público-Privadas (PPP) ; e (d) outorgas de atividades econômicas reservadas ou monopolizadas pelo Estado; não englobando a licitação dos ativos minerários da CPRM ou dos ativos de outras empresas estatais federais.
21. 	Conforme o consulente, a venda dos ativos minerários da CPRM qualificados no PPI não se enquadra nas situações acima, pois (peça 2, p. 5) : 
i. não implicará a transferência do controle acionário da referida empresa pública federal ou de qualquer subsidiária sua (situação ‘a’) ; 
ii. a pesquisa e a lavra de recursos minerais correspondem a uma atividade econômica no seu sentido mais estrito, não um serviço público, e mais, a licitação em apreço corresponde a concessão de uso de um bem público (situação ‘b’) ; 
iii. não há contraprestação pecuniária do parceiro público ao parceiro privado, ao contrário, a CPRM receberá do privado valores referentes a bônus de assinatura e royalties sobre a produção (situação ‘c’) ; e 
iv. os direitos minerários da CPRM decorrem de simples outorga à exata semelhança dos concedidos pela ANM diretamente aos entes privados, tratando-se de mera transferência do direito a um terceiro para exploração (situação ‘d’) .
22. 	O consulente argui que a titularidade dos projetos de mineração pela CPRM decorre de simples direitos minerários outorgados pelo Poder Público federal, tal como ocorre com todos agentes econômicos privados atuantes no setor. Assim, todos esses projetos se iniciaram com requerimentos de título minerário formulado pela empresa estatal ao extinto DNPM. Após examinados os requerimentos, foram expedidos alvarás que autorizaram a realização, com exclusividade na área, de atividades de pesquisa mineral. Tais pesquisas resultaram em relatórios finais positivos, os quais foram devidamente aprovados pelo extinto DNPM. Portanto, segundo o autor da consulta, nesses projetos, a CPRM atuava como um agente econômico qualquer, submetendo-se às mesmas regras de outorga e fiscalização estabelecidas ao setor privado (peça 2, p. 5) .
23. 	Destaca que a operação de transferência de titularidade de direitos minerários é prática contumaz entre agentes do setor privado e autorizada pelo Código de Mineração (art. 31 do Decreto-Lei 227/1967) e pela Constituição Federal de 1998 (art. 176, § 3º) (peça 2, p. 6) .
24. 	Acrescenta que a licitação de tais ativos não corresponde a uma outorga de atividade econômica reservada ou monopolizada pelo Estado propriamente dita (ato de poder estatal) , mas de transferência de uma outorga já existente por meio de negócio jurídico de natureza privada, assemelhando-se à venda, pela Petrobrás, de direitos de exploração sobre campos de petróleo (peça 2, p. 6-7) .
25. 	Argumenta que o próprio TCU já entendeu, no Acórdão 442/2017-TCU-Plenário, que esse tipo de negociação não se enquadra no conceito de desestatização, quando o Relator defendeu a desnecessidade de se incluir a alienação do controle societário da BR Distribuidora (então empresa subsidiária da Petrobrás) no Programa Nacional de Desestatização (peça 2, p. 7) .
26. 	O consulente não deixa passar em branco que o Ministro-Substituto Weder de Oliveira, atuando em substituição ao Ministro Augusto Nardes, expressou em sua Declaração de Voto ao projeto Palmeirópolis (TC Processo 008.684/2018-9, Acórdão 1199/2019-TCU-Plenário) entendimento similar no sentido de que a cessão analisada não se enquadrava no gênero desestatização e, portanto, não deveria ser analisada, dentro do TCU, pelos ritos da então vigente IN-TCU 27/1997, mas por processo regular de fiscalização (peça 2, p. 7) . 
27. 	O trecho da Declaração de Voto destacado pelo consulente apresenta a conclusão do Ministro-Substituto Weder de Oliveira de que a licitação de Palmeirópolis ‘é uma transação comercial’, conforme segue (peça 2, p. 7-8) :
A meu ver, contudo, a cessão de direito minerário, atividade econômica em sentido estrito, não se subsome ao gênero desestatização e, ainda que indiscutivelmente seus imanentes atos administrativos estejam sob a jurisdição desta Corte de Contas, que pode promover diversas ações de controle externo para avaliá-los, não seria o caso de fazê-lo por meio de um processo com natureza de desestatização. Não se trata de mera formalidade. Explicarei adiante as consequências que vislumbro. 
 (...) 
Nessa linha, entendo desaconselhável manifestar-se previamente sobre uma venda de ativos da CPRM, que não se enquadra como desestatização e, como bem analisado pela unidade instrutiva, traz consigo um conjunto expressivo de incertezas. A venda analisada é uma transação comercial — no presente caso, a promessa de compra e venda de um ativo intangível — entre a CPRM e um promitente comprador (grifei) 
28. 	Por fim, o consulente afirma (peça 2, p. 8) : 
Admitir que os projetos da CPRM já qualificados no PPI correspondem a uma medida de desestatização implica reconhecer que todo e qualquer ativo de empresa estatal (não apenas da CPRM) que assegure direito de pesquisar e produzir recursos minerais, petróleo ou gás natural deverá se submeter ao rito estabelecido na Instrução Normativa TCU 81, de 2018.
29. 	Apresentados os argumentos do consulente, entende-se, de pronto, que as licitações de direitos minerários empreendidas pela CPRM ou por outras estatais federais não possuem características que permitam seu enquadramento como desestatização e, portanto, não devem ser fiscalizadas por este Tribunal pelos mandamentos da IN-TCU 81/2018, mas por processo de fiscalização regular, conforme já se manifestou o Ministro-Substituto Weder de Oliveira, no âmbito do TC Processo 008.684/2018-9 (Acórdão 1199/2019-TCU-Plenário) .
30. 	A venda dos ativos minerários da CPRM qualificados no PPI não se enquadra nas tipificações expressas no art. 1º da IN-TCU 81/2018, quais sejam: privatizações de empresas; concessões e permissões de serviço público; contratação das PPP; e outorgas de atividades econômicas reservadas ou monopolizadas pelo Estado.
31. 	Conforme bem colocado pelo Ministro-Substituto Weder de Oliveira, em sua Declaração de Voto ao Acórdão 1199/2019-TCU-Plenário, a cessão de direito minerário é atividade econômica em sentido estrito e não se inclui no gênero desestatização. Portanto, não deve ser analisada neste TCU por meio de um processo de natureza de desestatização.
32. 	Adicionalmente, observa-se no voto condutor do Acórdão 442/2017-TCU-Plenário o entendimento do Relator, Ministro José Múcio Monteiro, de que não é aplicável o rito estabelecido na Lei 9.491/1997 (Programa Nacional de Desestatização - PND) às alienações de ativos e empresas realizadas pela Petrobras, no âmbito dos chamados processos de desinvestimentos. Argumentou, nesse sentido, que não havia identidade entre os objetivos do programa de desinvestimento da Petrobras e os objetivos do PND, enumerados no art. 1º da Lei 9.491/1997. Acrescentou que a utilização das regras do PND é obrigatória quando o Chefe do Poder Executivo Federal faz uso de prerrogativa que lhe foi conferida pelo legislador e decide alienar determinada empresa ou ativo da União.
33. 	Traçando paralelo entre os casos, verifica-se que a cessão de áreas minerárias também não guarda pertinência com os objetivos da Lei 9.491/1997 (Lei do PND) insculpidos em seu art. 1º como, por exemplo, ‘reordenar a posição estratégica do Estado na economia, transferindo à iniciativa privada atividades indevidamente exploradas pelo setor público’ (inciso I) ou ‘contribuir para a reestruturação econômica do setor público’ (inciso II) .
34. 	Quanto à primeira hipótese exposta acima, é afastada, pois a CPRM não tem competência legal para explorar economicamente essas áreas. A verdade é que, passadas décadas de titularidade das áreas pela CPRM, o potencial produtivo desses direitos minerários nunca foi aproveitado pela empresa pública.
35. 	A segunda hipótese também é afastada, pois as áreas com potencial de ir à licitação se revestem de baixa materialidade. Os recursos resultantes das cessões não terão o condão de, representativamente, melhorar o perfil ou reduzir a dívida pública líquida. O objetivo primordial das licitações é permitir a produção de áreas até então inoperantes para a consecução de renda e emprego à sociedade.
36. 	De igual modo, no caso concreto das cessões de direitos minerários, não se concebe que tais alienações estariam em consonância com os conceitos de desestatização previstos no art. 2º, §1º, da Lei do PND: 
Art. 2º [omissis] 
§ 1º Considera-se desestatização:
a) a alienação, pela União, de direitos que lhe assegurem, diretamente ou através de outras controladas, preponderância nas deliberações sociais e o poder de eleger a maioria dos administradores da sociedade;
b) a transferência, para a iniciativa privada, da execução de serviços públicos explorados pela União, diretamente ou através de entidades controladas, bem como daqueles de sua responsabilidade.
c) a transferência ou outorga de direitos sobre bens móveis e imóveis da União, nos termos desta Lei.
37. 	Assim, conclui-se que as cessões de direitos minerários em questão não se revestem de elementos capazes de caracterizá-las como desestatização. 
38. 	Em alinhamento com a Declaração de Voto exarada pelo Ministro-substituto Weder de Oliveira (TC Processo 008.684/2018-9) , entende-se tratar de transação comercial entre a CPRM e um promitente comprador, autorizada pelo art. 6º, § 2º, do Decreto-Lei 764/1969 e art. 5º, § 2º, da Lei 8.970/1994, que poderá, em momento futuro e distinto, a depender de avaliação da Agência Nacional de Mineração, efetivar-se em concessão de direito minerário. 
39. 	Consequentemente, a negociação dos direitos minerários da CPRM não está sujeita à incidência dos mandamentos estabelecidos na IN-TCU 81/2018. Ressalta-se que a ausência de enquadramento do caso em análise nas hipóteses de desestatização não afasta a jurisdição desta Corte de Contas, que poderá exercer sua competência por meio de outros instrumentos de controle.
CONCLUSÃO
40. 	A presente consulta deve ser conhecida, vez que formulada por autoridade que possui legitimidade para tanto (peça 2) , acerca da aplicabilidade, em tese, de dispositivos legais e regulamentares concernentes à matéria de competência deste Tribunal, de modo que se encontram satisfeitos os requisitos de admissibilidade previstos no art. 264, inciso VI, §§ 1º e 2º, do RITCU.
41. 	Considerando que as licitações de direitos minerários empreendidas pela CPRM ou por outras estatais federais não são classificadas entre os tipos de processo de desestatização elencados no art. 1º da IN-TCU 81/2018 (§§ 29 e 32) ;
42. 	Considerando que a cessão de áreas minerárias não guarda pertinência com os objetivos da Lei 9.491/1997 (Lei do PND) insculpidos em seu art. 1º (§§ 33 a 35) ;
43. 	Considerando que tais alienações não estariam em consonância com os conceitos de desestatização previstos no art. 2º, §1º, da Lei do PND (§ 36) ;
44. 	Conclui-se que as licitações de direitos minerários empreendidas pela CPRM ou por outras estatais federais não possuem características que permitam seu enquadramento como desestatização e, portanto, não devem ser fiscalizadas por este Tribunal pelos mandamentos da IN-TCU 81/2018. 
45. 	Contudo, ausência de enquadramento do caso em análise nas hipóteses de desestatização não afasta a jurisdição desta Corte de Contas, que poderá exercer sua competência por meio de outros instrumentos de controle.
PROPOSTA DE ENCAMINHAMENTO
46. 	Ante todo o exposto, submetem-se os autos à consideração superior, propondo:
a) conhecer da presente consulta, vez que se encontram satisfeitos os requisitos de admissibilidade previstos no art. 264, inciso VI, §§ 1º e 2º, do Regimento Interno do TCU;
b) nos termos do art. 1º, inciso XVII, da Lei 8.443/1992, responder ao consulente que as licitações de direitos minerários empreendidas pela CPRM ou por outras estatais federais não possuem características que permitam seu enquadramento como desestatização e, portanto, não devem ser fiscalizadas por este Tribunal pelos mandamentos da IN-TCU 81/2018;
c) encerrar o presente processo, com fulcro no art. 169, inciso V, do RITCU.”
	É o relatório.

não há.

Não atuou.

CONSULTA. DÚVIDA APARENTE SOBRE A INCIDÊNCIA DOS PROCEDIMENTOS DE FISCALIZAÇÃO DA IN-TCU 81/2018 À ALIENAÇÃO DE DIREITOS MINERÁRIOS DE EMPRESAS ESTATAIS. APRESENTAÇÃO DA TESE EM RESPOSTA. CONHECIMENTO EM CARÁTER EXCEPCIONAL. CONTRATO DE PARCERIA PARA EXECUÇÃO DE EMPREENDIMENTO PÚBLICO DE INFRAESTRUTURA. QUALIFICAÇÃO NO PROGRAMA DE PARCERIAS DE INVESTIMENTOS (PPI). ESPÉCIE DE DESESTATIZAÇÃO. CONCEITUAÇÃO AMPLA DO TERMO. INTERPRETAÇÃO LÓGICO-SISTEMÁTICA DAS DISPOSIÇÕES DA LEI 13.334/2016 E DOS FUNDAMENTOS DAQUELA NORMA REGULAMENTAR. FIXAÇÃO DE ROL EXEMPLIFICATIVO (ART. 1º). INCIDÊNCIA DO RITO DA IN-TCU 81/2018. A alienação de direitos minerários de empresas estatais, mediante contratos de parceria para execução de empreendimentos públicos de infraestrutura qualificados no PPI, configura espécie de desestatização, nos termos da Lei 13.334/2016, e é, portanto, alcançada pelo rito de fiscalização previsto na IN-TCU 81/2018.

CONSULTA (CONS)

Secretaria de Infraestrutura Hídrica, de Comunicações e de Mineração (SeinfraCOM).

Aprecio consulta formulada pelo então ministro de Estado Chefe da Casa Civil da Presidência da República substituto pela qual busca saber se o rito previsto na Instrução Normativa-TCU 81/2018 – doravante denominada IN 81 – se estende às licitações dos ativos minerários de titularidade de empresas estatais federais, qualificados no Programa de Parceria de Investimento (PPI) .
2.	A origem do questionamento reside nos ativos minerários da Companhia de Pesquisa de Recursos Minerais (CPRM) decorrentes de pesquisas minerais realizadas pela então sociedade de economia mista, até o ano de 1994, em atenção às disposições do Decreto-Lei 764/1969, de forma suplementar à iniciativa privada (art. 4º, inciso III) . Com a edição da Lei 8.970/1994, a CPRM se transformou em empresa pública e a sua vocação foi alterada. Deixou de realizar pesquisas como atividade central – exceto no interesse nacional, mediante previsão legal específica (art. 5º) – e passou a desempenhar, principalmente, a função de Serviço Geológico do Brasil.
3.	Conforme as informações dos autos, a empresa possui em seu ativo 331 processos minerários nessa situação, agrupados em 30 lotes. Desse total, 5 foram qualificados no PPI para implantação por meio de contratos de parceria: i. fosfato de Miriri, nos estados de Pernambuco e da Paraíba; ii. cobre, chumbo e zinco de Palmeirópolis, no estado do Tocantins; iii. carvão de Candiota, no estado do Rio Grande do Sul; iv. cobre do Bom Jardim de Goiás, no estado de Goiás; e v. caulim do Rio Capim, no estado do Pará. Os quatro primeiros foram qualificados pelo Decreto 8.893/2016, e o último, pelo Decreto 10.116/2019.
4.	O primeiro processo de acompanhamento dessa natureza foi apreciado por intermédio do Acórdão 1199/2019-TCU-Plenário (TC Processo 008.684/2018-9, rel. min. Aroldo Cedraz) , referente ao projeto de Polimetálicos de Palmeirópolis, localizado no estado do Tocantins, segundo a sistemática definida na Instrução-Normativa TCU 27/1998 (revogada pela IN 81) .
5.	Em síntese, o consulente sustenta que seria inaplicável o rito previsto na citada norma na fiscalização destes projetos, porque “ (...) as licitações dos ativos minerários da CPRM não correspondem a uma medida de desestatização, aproximando-se mais de uma ação de desinvestimento ou simplesmente uma mera transação de venda de ativos da própria empresa” (peça 2, p. 7) .
6.	Contudo, alega que, por motivo de prudência e para conferir maior segurança jurídica ao processo, a CPRM encaminhou a documentação relativa ao projeto Polimetálicos de Palmeirópolis segundo a sistemática disciplinada pela IN-TCU 27/1998. E, uma vez que o Tribunal não teria se posicionado a respeito do enquadramento desse tipo de contratação como desestatização, permaneceria a dúvida sobre o procedimento de acompanhamento adequado às referidas negociações (peça 1, p. 4) .
7.	A Secretaria de Infraestrutura Hídrica, de Comunicações e de Mineração (SeinfraCOM) , acompanhando a tese defendida pelo consulente, propõe que seja fornecida a seguinte resposta:
“ (...) as licitações de direitos minerários empreendidas pela CPRM ou por outras estatais federais não possuem características que permitam seu enquadramento como desestatização e, portanto, não devem ser fiscalizadas por este Tribunal pelos mandamentos da IN-TCU 81/2018;”
8.	As razões que sustentam essa proposta se alinham às da tese pugnada pelo consulente, consoante denotam as conclusões da unidade técnica (peça 4, p. 6) :
“41. Considerando que as licitações de direitos minerários empreendidas pela CPRM ou por outras estatais federais não são classificadas entre os tipos de processo de desestatização elencados no art. 1º da IN-TCU 81/2018;
42. Considerando que a cessão de áreas minerárias não guarda pertinência com os objetivos da Lei 9.491/1997 (Lei do PND) insculpidos em seu art. 1º;
43. Considerando que tais alienações não estariam em consonância com os conceitos de desestatização previstos no art. 2º, §1º, da Lei do PND;
44. Conclui-se que as licitações de direitos minerários empreendidas pela CPRM ou por outras estatais federais não possuem características que permitam seu enquadramento como desestatização e, portanto, não devem ser fiscalizadas por este Tribunal pelos mandamentos da IN-TCU 81/2018. 
45. Contudo, ausência de enquadramento do caso em análise nas hipóteses de desestatização não afasta a jurisdição desta Corte de Contas, que poderá exercer sua competência por meio de outros instrumentos de controle.”
-II-
9.	Em verdade, a presente indagação é apenas aparente, haja vista que a autoridade consulente afirma a sua tese em resposta e somente pretende que este Tribunal a valide, a despeito de a dúvida na aplicação de dispositivos legais e regulamentares ser elemento central do cabimento desta espécie processual. 
10.	Diferentemente do que sustenta o consulente, no Acórdão 1199/2019-TCU-Plenário (rel. min. Aroldo Cedraz) , o Tribunal ratificou as razões consignadas no voto do relator e considerou se tratar de fiscalização de processo de desestatização sujeito à disciplina de que trata a IN 81 – não obstante, apenas pelo fato de o processo ter sido autuado até 31/12/2018, a ação de controle se materializou pelo rito da norma revogada (Instrução-Normativa TCU 27/1998) :
“2. No âmbito do Tribunal de Contas da União, a análise de cessões dessa natureza está disciplinada pela IN-TCU 81/2018. Porém, o presente processo se enquadra na regra de transição prevista no art. 15, § 2º, da referida norma, sendo, portanto, analisado à luz da IN-TCU 27/1998, que prevê o acompanhamento da outorga de concessão em quatro estágios (grifei) .
 (...) 
7. Por essa razão, a CPRM resolveu estabelecer como objeto da ‘desestatização’ a promessa de cessão dos direitos minerários de Palmeirópolis, com obrigação de realização de pesquisa complementar mínima em duas fases e, após identificada a viabilidade econômica do projeto, opção de arrendamento. Em outras palavras, o licitante vencedor não receberá imediatamente a cessão dos títulos minerários; terá, antes, a obrigação de realizar pesquisa mineral complementar àquela já realizada pela CPRM, no intuito de provar a real viabilidade do projeto.
8.	Cumpre salientar, de plano, que a referida ‘desestatização’ difere das concessões realizadas e examinadas por esta Corte em diversos outros setores, a exemplo de rodovias, aeroportos, portos e óleo e gás, já que a concessão não envolve fases iniciais de avaliação para confirmação da viabilidade econômica do projeto, quando a reserva pode passar de inferida para medida, diminuindo os riscos do empreendimento.
9.	Feita essa breve contextualização, passo ao exame do primeiro estágio deste acompanhamento, adotando como razões de decidir o exame da SeinfraCom constante do Relatório precedente, sem prejuízo de repisar algumas informações que considero relevantes na modelagem econômico-financeira desta inovadora modalidade de ‘desestatização’” (grifei) 
11.	A tese oferecida pelo requerente se espelha no entendimento manifestado pelo ministro-substituto Weder de Oliveira, cujo voto, porém, foi vencido naquele julgamento:
“14. Nessa linha, entendo desaconselhável manifestar-se previamente sobre uma venda de ativos da CPRM, que não se enquadra como desestatização e, como bem analisado pela unidade instrutiva, traz consigo um conjunto expressivo de incertezas.
15. A venda analisada é uma transação comercial – no presente caso, a promessa de compra e venda de um ativo intangível – entre a CPRM e um promitente comprador que poderá, em momento futuro e distinto, a depender de avaliação da Agência Nacional de Mineração, em cessão de direito minerário.
16. Não se trata, como no caso mais comparável, o do setor de petróleo e gás, da concessão de direito de empreender atividades que são monopólio da União.
17. Nada obstante, entendo que esta Casa tem plena jurisdição para atuar ad hoc por meio de outros instrumentos de controle externo capazes de explorar os aspectos operacionais, financeiros e de conformidade relacionados à venda desses ativos da CPRM, principalmente considerando as novidades e o ineditismo desse processo.
18. Entendo, assim, oportuno que seja alterada a natureza do presente processo de desestatização para auditoria – que é o trabalho que efetivamente foi realizado pela SeinfraCom, sem prejuízo de fazer as recomendações e determinações propostas pelos ministros relator e revisor, mas sem se manifestar sobre estágios de desestatização” (grifei) 
12.	Portanto, além de o consulente trazer a tese que deseja seja respondida pelo Tribunal, não há que se falar em dúvida decorrente da falta de posicionamento do TCU a respeito da submissão da fiscalização destes projetos aos procedimentos previstos na IN 81. Tais circunstâncias seriam suficientes para não se conhecer do expediente na forma de consulta.	
13.	Todavia, em nome do princípio do formalismo moderado, e por se tratar de questionamento cuja resposta direcionará a atuação da CPRM no que concerne à sua forma de colaborar com esta Casa na fiscalização dos aludidos empreendimentos, com impacto no número de processos a serem remetidos a este Tribunal, conheço, excepcionalmente, da consulta.
-III-
14.	Embora a IN 81 disponha sobre a fiscalização dos processos de desestatização, não conceituou o termo e tampouco definiu expressamente o universo de hipóteses de desestatização passíveis de controle pelo rito estabelecido naquele texto normativo. Cabe, assim, buscar nos seus fundamentos os parâmetros interpretativos, de forma sistemática, que permitam responder a “dúvida” formulada pelo consulente.
15.	Um dos considerandos da norma trata da competência do TCU para fiscalizar processos de desestatização incluídos no Programa Nacional de Desestatização (PND) , nos termos da Lei 9.491/1997, e no Programa de Parcerias de Investimentos (PPI) , regulado pela Lei 13.334/2016.
16.	Segundo o disposto no art. 2º, § 1º, da Lei 9.491/1997, considera-se desestatização:
“a) a alienação, pela União, de direitos que lhe assegurem, diretamente ou através de outras controladas, preponderância nas deliberações sociais e o poder de eleger a maioria dos administradores da sociedade;
b) a transferência, para a iniciativa privada, da execução de serviços públicos explorados pela União, diretamente ou através de entidades controladas, bem como daqueles de sua responsabilidade.
c) a transferência ou outorga de direitos sobre bens móveis e imóveis da União, nos termos desta Lei.”
17.	Por sua vez, dispõe o art. 1º, § 1º, da Lei 13.334/2016:
“Art. 1º Fica criado, no âmbito da Presidência da República, o Programa de Parcerias de Investimentos - PPI, destinado à ampliação e fortalecimento da interação entre o Estado e a iniciativa privada por meio da celebração de contratos de parceria para a execução de empreendimentos públicos de infraestrutura e de outras medidas de desestatização.
§ 1º Podem integrar o PPI:
I - os empreendimentos públicos de infraestrutura em execução ou a serem executados por meio de contratos de parceria celebrados pela administração pública direta e indireta da União;
II - os empreendimentos públicos de infraestrutura que, por delegação ou com o fomento da União, sejam executados por meio de contratos de parceria celebrados pela administração pública direta ou indireta dos Estados, do Distrito Federal ou dos Municípios; e
III - as demais medidas do Programa Nacional de Desestatização a que se refere a Lei nº 9.491, de 9 de setembro de 1997; e (Redação dada pela Lei nº 13.901, de 2019) 
IV - as obras e os serviços de engenharia de interesse estratégico. (Incluído pela Lei nº 13.901, de 2019) ” (grifei) 
18.	Como se nota, podem integrar o PPI os empreendimentos públicos de infraestrutura por meio de contratos de parceria, obras e serviços de engenharia de interesse estratégico e as demais medidas de desestatização disciplinadas pela Lei 9.491/1997.
19.	O § 2º do art. 1º dessa mesma lei define contrato de parceria: 
“Para os fins desta Lei, consideram-se contratos de parceria a concessão comum, a concessão patrocinada, a concessão administrativa, a concessão regida por legislação setorial, a permissão de serviço público, o arrendamento de bem público, a concessão de direito real e os outros negócios público-privados que, em função de seu caráter estratégico e de sua complexidade, especificidade, volume de investimentos, longo prazo, riscos ou incertezas envolvidos, adotem estrutura jurídica semelhante” (grifei) 
20.	A Lei 13.334/2016 regulou outras formas de “desestatização” além das afetas ao PND, o que terminou por conferir ao termo conceituação mais abrangente ao abarcar não apenas as hipóteses previstas na Lei 9.491/1997, mas outros empreendimentos qualificados no PPI. Portanto, conceitualmente, é preciso diferenciar a desestatização em sentido estrito (art. 2º, § 1º, da Lei 9.491/1997) da desestatização em sentido amplo (art. 1º, § 1º, da Lei 13.334/2016) , que engloba a anterior e outras formas de alienação de ativos, mediante contratos de parceria – a exemplo das cessões de direitos minerários. 
21.	As expressões “e de outras medidas de desestatização” e “as demais medidas do Programa Nacional de Desestatização (...) ”, a que se refere o art. 1º, caput e § 1º, inciso III, da Lei 13.334/2016, reforçam essa interpretação ao sugerir que o legislador ordinário considerou outras espécies de “desestatização” afora as definidas na Lei 9.491/1997. Os pronomes indefinidos “outras” e “demais”, em uso adjetivo, fazem alusão às outras medidas de desestatização, aquelas reguladas pela Lei do PND, que não se confundem com as contidas nos incisos I e II da referida disposição legal. Essas, como vimos, tratam dos empreendimentos públicos de infraestrutura executados por meio de contratos de parceria. Logo, tais projetos qualificados no PPI são espécies de desestatização nessa acepção elastecida do termo.
22.	No caso concreto, a venda de ativos minerários da União é espécie de contrato de parceria que se enquadra nessa última hipótese (“negócios público-privados que, em função de seu caráter estratégico e de sua complexidade, especificidade, volume de investimentos, longo prazo, riscos ou incertezas envolvidos, adotem estrutura jurídica semelhante” aos demais tipos de contratos de parceria) , visto que qualificado no PPI em virtude de sua elevada importância socioeconômica. É, desse modo, espécie de desestatização em atenção à amplitude conceitual do termo por força da Lei 13.334/2016.
23.	Por esse raciocínio, caso a IN TCU 81 estivesse limitada à conceituação e aos tipos de “desestatização” previstos na Lei 9.491/1997, não teria, primeiro, feito menção aos projetos qualificados no PPI em sua fundamentação – fato que nos remete, por exclusão ou dedução lógica, aos contratos de parceria para empreendimentos de infraestrutura. Seria redundante e sem eficácia normativa incluir tal possibilidade (fiscalização de processos de desestatização incluídos no PPI) se a intenção fosse alcançar apenas as “demais medidas do PND” (art. 1º, § 1º, inciso III) , haja vista que aquelas (ações de desestatização do PND) também constaram expressamente dos fundamentos da mencionada norma regulamentar. 
24.	Segundo, não teria contemplado a hipótese “outorgas de atividades econômicas reservadas ou monopolizadas pelo Estado” (art. 1º) – no que se inclui, por exemplo, a concessão de outorga de direitos de exploração de campos de petróleo e gás natural –, uma vez que essa não está prevista no rol do art. 2º, § 1º, da Lei 9.491/1997. Por consectário, a ideia equivocada de correspondência com o conceito de desestatização da referida lei, para efeito de definição dos processos a serem fiscalizados pelo TCU sob o rito da IN 81, revelaria contradição com o conteúdo do art. 1º e com a própria fundamentação da norma, que, segundo argumentei, também levou em consideração outras ações de “desestatização”, de forma mais abrangente, além das incluídas no PND.
25.	A posição expressa no item anterior foi confirmada no voto condutor do Acórdão 442/2017-TCU-Plenário (TC Processo 013.056/2016-6, rel. min. José Múcio Monteiro) , no qual o relator destacou que a cessão de direitos de exploração sobre campos petrolíferos, assim como a alienação de ativos e empresas no programa de desinvestimentos da Petrobras, não se enquadraria no conceito de desestatização para fins do disposto na Lei 9.491/1997, por se tratar de atividade econômica e não se amoldar à hipótese de concessão de serviço público (art. 2º, inciso III, da mencionada lei) . 
26.	Registrando divergência parcial, o ministro Walton Alencar Rodrigues defendeu que o direito à exploração de campo de petróleo não seria passível de comercialização pela Petrobras em razão da regra disposta no art. 177 da Constituição, segundo a qual, nos termos do § 1º, somente a União poderia contratar com empresas estatais ou privadas a pesquisa e a lavra de jazidas de petróleo e gás natural e outros hidrocarbonetos fluidos (inciso I) . Em todo caso, a seu ver, ainda que superada essa tese, não haveria impeditivo em se aplicar o PND nesses casos, visto se tratar de alienação de direito (ativo) .
27.	Compreendo que ambas as manifestações são parcialmente válidas e não se excluem. O não enquadramento do exemplo acima na lei do PND não autorizaria a Petrobras, por ausência de previsão constitucional, a comercializar livremente direitos sobre exploração de campos de petróleo e gás natural, sem licitação, como ato de desinvestimento, a exemplo da transferência do controle de subsidiárias e controladas de empresas estatais, conforme decidiu o Supremo Tribunal Federal ao referendar medida cautelar na ADI 5.624/DF (rel. Ricardo Lewandowski, data de publicação DJe 29/11/2019) .
28.	Da mesma forma, a situação retratada nestes autos, conquanto seja espécie de desestatização sob a ótica da Lei 13.334/2016 (PPI) , não se encaixa no conceito de desestatização para fins da Lei 9.491/1997 (PND) , e, nem por isso, caracteriza mera transação comercial regida pelas normas de direito privado. 
29.	Este tipo de contrato entre a CPRM ou outra empresa estatal e o parceiro privado, para transferência de ativo mineral e futura concessão de lavra, está adstrito às regras e princípios de direito público, por certo, porquanto inserido no PPI e dotado de características semelhantes às dos contratos de concessão para exploração e produção de petróleo e gás natural – sem prejuízo de a modelagem inicial delineada pelo Governo passar previamente por contratação preliminar, consoante abordarei em seguida. A propósito, Gilberto Bercovici (p. 291) estabelece com precisão as semelhanças entre esses tipos de contratos de direito público[footnoteRef:2]: [2:  BERCOVICI, Gilberto – Direito Econômico do Petróleo e dos Recursos Minerais – São Paulo: Quartier Latin, 2011.] 
“A concessão mineral é um ato administrativo mediante o qual a União, sem transmitir o domínio ou um direito real sobre o subsolo, outorga ao titular da concessão o direito de explorar o subsolo, com os direitos conexos necessários para que possa atuar, inclusive com proteção frente a terceiros.
Em decorrência disso, a natureza jurídica do contrato de concessão de exploração de petróleo, assim como o contrato de concessão de lavra mineral, é a de um contrato de concessão de uso de exploração de bens públicos indisponíveis, cujo regime jurídico é distinto em virtude da Constituição e da legislação ordinária, portanto, a de um contrato de direito público.” (grifei) 
30.	Não altera essa realidade o fato de ser contrato preliminar, de promessa de compra e venda de ativo, cujos pressupostos de existência e validade, exceto quanto à forma, devem ser os mesmos do contrato futuro a ser celebrado (art. 462 do Código Civil) .
31.	Na prática, o que se tem é um contrato de alienação de direitos minerários contendo condições suspensivas para outorga definitiva da concessão de lavra ao licitante vencedor: pagamento de bônus de assinatura; realização da primeira fase da pesquisa complementar; pagamento da primeira parcela de prêmio de oportunidade; realização da segunda fase da pesquisa complementar; apresentação de relatório final de viabilidade econômica do empreendimento; e pagamento da segunda parcela de prêmio de oportunidade (v. TC Processo 008.684/2018-9, peça 51, p. 2) . Uma vez implementadas essas condições, será direito inconteste do parceiro privado explorar economicamente as jazidas objeto do certame. Consequentemente, o momento de “venda” do ativo público pela estatal – e obviamente de incidência primeira das normas de direito público – é exatamente este prévio, que passa por certame licitatório para celebração da referida avença preliminar.
32.	Retornando ao ponto central da presente consulta, não é difícil notar que o rol contido no art. 1º da IN 81 não é exaustivo:
“Art. 1º Ao Tribunal de Contas da União compete fiscalizar os processos de desestatização realizados pela Administração Pública Federal, compreendendo as privatizações de empresas, as concessões e permissões de serviço público, a contratação das Parcerias Público-Privadas (PPP) e as outorgas de atividades econômicas reservadas ou monopolizadas pelo Estado” (grifei) 
33.	Pelo que me parece, o verbo compreender utilizado no gerúndio está no sentido de “abrangendo”, “alcançando”, “no que estão incluídas”, sem vedar outras possibilidades. Caso a finalidade consubstanciada no comando fosse a de limitar as alternativas àquelas exemplificadas, haveria outras formas de expressar essa intenção, como estas, por exemplo:
- “Art. 1º Ao Tribunal de Contas da União compete fiscalizar os processos de desestatização realizados pela Administração Pública Federal, assim entendidos (ou definidos) como privatizações de empresas, concessões e permissões de serviço público, contratação das Parcerias Público-Privadas (PPP) e outorgas de atividades econômicas reservadas ou monopolizadas pelo Estado.”
- “Art. 1º Ao Tribunal de Contas da União compete fiscalizar os seguintes processos de desestatização realizados pela Administração Pública Federal: as privatizações de empresas, as concessões e permissões de serviço público; a contratação das Parcerias Público-Privadas (PPP) ; e as outorgas de atividades econômicas reservadas ou monopolizadas pelo Estado.”
34.	A meu ver, aquele rol exemplificativo quis contemplar os casos de “desestatização” – conceito, como visto, desvinculado do que estabelece a Lei 9.491/1997 – comuns na Administração Pública e que historicamente mais têm sido fiscalizados sob o procedimento especial regido pela revogada IN TCU 27/1998.
35.	Mais uma vez, a interpretação literal que possa sugerir, à primeira vez, tratar-se de hipóteses exaustivas de serem fiscalizadas sob os procedimentos específicos da IN 81 não condiz com os fundamentos dessa mesma norma, os quais contemplaram outros tipos de “desestatização” (sentido amplo) regidos pela Lei 13.334/2016, pelo que se faz necessário privilegiar a interpretação sistemática.
36.	De todo o exposto, sobrevêm estas principais conclusões:
36.1.	a alienação de direitos minerários de empresas estatais, qualificada no PPI como contrato de parceria para execução de empreendimento público de infraestrutura, é espécie de desestatização em razão da amplitude conceitual permitida pela Lei 13.334/2016, não obstante as hipóteses estritas da Lei 9.491/1997 (PND) ;
36.2.	a IN 81 traz em sua fundamentação a competência do TCU para apreciar os processos de desestatização incluídos no PPI, que são os contratos de parceria para execução de empreendimentos públicos de infraestrutura, por dedução lógica, tendo em vista que as ações de desestatização do PND também constam expressamente dos fundamentos daquela norma regulamentar;
36.3.	a hipótese “outorgas de atividades econômicas reservadas ou monopolizadas pelo Estado”, contida no art. 1º da IN 81, revela que a intenção deste Tribunal não foi delimitar o objeto de fiscalizações a serem feitas sob aquele rito especial ao conceito e às hipóteses de desestatização reguladas pela Lei 9.491/1997 (PND) , não se podendo falar em correspondência conceitual ou temática com esse diploma legal;
36.4.	o rol do art. 1º da IN 81 não é exaustivo, mas exemplificativo dos casos de “desestatização” – conceito, como visto, desvinculado do que estabelece a Lei 9.491/1997 – mais comuns na Administração Pública e que historicamente mais têm sido fiscalizados sob o procedimento especial regido pela revogada IN 27/1998.
37.	Nesses termos, data venia da manifestação da instrução da unidade técnica, cumpre formular a seguinte resposta ao consulente: a alienação de direitos minerários de empresas estatais, mediante contratos de parceria para execução de empreendimentos públicos de infraestrutura qualificados no PPI, configura espécie de desestatização, nos termos da Lei 13.334/2016, e é, portanto, alcançada pelo rito de fiscalização previsto na IN-TCU 81/2018.
38.	No entanto, esse entendimento não implica dizer que o Tribunal deverá fiscalizar, irrestritamente, todos os empreendimentos qualificados no PPI e os incluídos no PND. Dispõe o § 1º do art. 2º da IN 81 que o controle das desestatizações observará o princípio da significância, de acordo com os critérios de materialidade, relevância, oportunidade e risco. Assim, para se conferir eficácia a esse comando, as unidades técnicas deverão contemplar, no plano de controle externo, sempre que possível, os empreendimentos de “desestatização” mais significativos para fins de controle, independentemente da incidência, ou não, dos procedimentos expressos na aludida norma.
39.	Por fim, ressalto a discussão não é nova nesta Casa – a despeito de nesta oportunidade se apresentar sob a forma de consulta –, pois constou dos debates precedentes à prolação do Acórdão 1199/2019-TCU-Plenário (TC Processo 008.684/2018-9, rel. min. Aroldo Cedraz) , quando o Plenário aprovou o processo de acompanhamento do primeiro estágio do projeto de Polimetálicos de Palmeirópolis/TO, segundo a sistemática definida da IN TCU 27/1998 (revogada pela IN 81) . Na ocasião, prevaleceu a tese do relator, vencido o revisor (ministro-substituto Weder de Oliveira) , cuja posição – ora perfilhada pelo consulente e pela SeinfraCOM – foi no sentido da impossibilidade de incidência da citada IN à venda de ativos minerários.  
	Ante o exposto, VOTO por que seja aprovada a minuta de acórdão que submeto à consideração deste Colegiado.
TCU, Sala das Sessões Ministro Luciano Brandão Alves de Souza, em 4 de março de 2020.
ANA ARRAES 
Relatora